臺灣高等法院刑事判決
109年度上訴字第2162號
上  訴  人  
即自 訴 人  陳淑芬
被      告  蘇瑩琪
上列上訴人因被告偽造文書案件，不服臺灣臺北地方法院109年
度自字第19號，中華民國109年5月18日第一審判決，提起上訴，
本院判決如下：
    主  文
上訴駁回。
    理  由
一、上訴意旨詳如附件「刑事上訴狀」所載。
二、按自訴之提起，應委任律師行之；自訴人未委任代理人，法
    院應定期間以裁定命其委任代理人，逾期仍不委任者，應諭
    知不受理之判決，刑事訴訟法第319 條第2 項、第329 條第
    2 項分別定有明文。而觀諸自訴之提起採律師強制代理制度
    ，其立法理由謂：「採強制委任律師為代理人之自訴制度，
    主要目的亦係在保護被害人權益，因本法第161 條、第163
    條等條文修正施行後，刑事訴訟改以『改良式當事人進行主
    義』為原則，在強調自訴人舉證責任之同時，若任由無相當
    法律知識之被害人自行提起自訴，無法為適當之陳述，極易
    敗訴，是立於平等及保障人權之出發點，自訴採強制律師代
    理制度，自有其意義。」等語，上開規定意旨，目的在藉由
    律師強制代理，落實當事人武器平等原則及基本人權之保障
    。又自訴人具有律師資格者，固無須委任律師為代理人（最
    高法院94年第6 、7 次刑事庭會議【第玖項】參照），惟參
    酌前揭規定意旨，在於「採強制委任律師為代理人之自訴制
    度，主要目的亦係在保護被害人權益」，則倘自訴人本身即
    具有律師資格，自具有相當之法律知識為適當之陳述，已足
    落實上開立法目的，然若自訴人因具有律師法所定停止執行
    職務之情事，致無法到庭執行職務為有效之相關訴訟行為，
    如認其提起自訴仍毋庸另行委任律師為代理人，自有違上開
    立法目的。又對於原審諭知管轄錯誤、免訴或不受理之判決
    上訴時，第二審法院認其為無理由而駁回上訴，或認為有理
    由而發回該案件之判決，得不經言詞辯論為之，刑事訴訟法
    第372 條亦有明文規定。
三、經查，本件上訴人即自訴人陳淑芬（下稱自訴人）於民國10
    9年4月13日提起自訴並未委任律師行之，且於自訴狀當事欄
    自訴人部分記載「具律師資格」，有刑事自訴狀1 份在卷可
    稽（見原審卷第1至2頁）。惟自訴人領有法務部核發之律師
    證書，並於109年2月3日起至110年2月2日受臺灣律師懲戒委
    員會108年度律懲字第30號決議停止執行職務1年之處分等節
    ，有法務部109年4月20日法檢決字第10900064330號函附卷
    可稽（見原審卷第27頁），揆諸前揭說明，本件自訴人提起
    自訴，應另行委任律師為代理人。經原審於109年4月27日裁
    定命自訴人應於裁定送達後5日內，補正委任律師為自訴代
    理人，嗣該裁定業於109年5月4日送達於自訴人於自訴狀上
    所陳明之地址「新竹市○區○○路0段000巷00號」，並由自訴
    人本人收受上開裁定等情，有原審上開通知補正裁定及送達
    證書在卷足憑（見原審卷第29至31頁）。因自訴人遲未補正
    委任律師為自訴代理人，原審即依前揭規定，諭知不受理之
    判決。是本件自訴之提起，既違背程序規定，原審不經言詞
    辯論逕為不受理判決，經核並無違誤。
四、上訴意旨固謂原判決記載：「本件自訴人向本院自訴被告蘇
    瑩琪偽造文書案件，係以自身具律師資格而提起之」，該「
    自身具律師資格而提起之」與卷內自訴狀之被害人身分資格
    提起之事實不同，也故意忽視、不視刑事訴訟法第319 條第
    1項規定。又原判決認定「律師法所定停止執行職務」，會
    「致無法勝任律師職務者」，沒有事證支撐其認定之依據，
    是違背論理法則、經驗法則。另本件自訴人自訴係為自身權
    益，非執行律師職務，與停職無關云云。惟刑事訴訟法第31
    9 條第1項雖規定：犯罪之被害人得提起自訴。但無行為能
    力或限制行為能力或死亡者，得由其法定代理人、直系血親
    或配偶為之。然同條第2項則規定：前項自訴之提起，應委
    任律師行之。而觀諸上開自訴狀當事欄關於自訴人部分之記
    載，可知本件自訴人係以其本身具有律師資格，不委任律師
    為代理人，而自為訴訟行為，即係以自訴人兼自訴代理人地
    位，依刑事訴訟法第319 條提起自訴，惟據前述，自訴人業
    經臺灣律師懲戒委員會以108年度律懲字第30號決議停止執
    行職務1年，自109年2月3日起至110年2月2日停止執行職務
    ，則自訴人於提起本件自訴時既已受停止執行職務1年之處
    分，其於上開期間即受到限制不得以律師資格到庭執行職務
    為有效訴訟行為，而無法以具有律師資格之自訴人兼自訴代
    理人身分到庭有效於本件自訴程序依刑事訴訟法第329條第1
    項規定，為檢察官於審判期日所得為之訴訟行為，是認自訴
    人提起本件自訴應另行委任律師為代理人，始符上開刑事訴
    訟法之規定及立法目的。原審裁定命自訴人應補正委任律師
    為自訴代理人，自屬於法有據，且不受理判決，得不經言詞
    辯論為之，此於自訴程序準用之，刑事訴訟法第343 條、第
    307 條亦分別定有明文，則原審認本件應諭知不受理之判決
    ，並不經言詞辯論為之，亦無違法之處，據此，上訴意旨前
    揭所指各節均非足取。原審以自訴人提起本件自訴，並未委
    任代理人，欠缺法律上必備程式，諭知自訴不受理，核無不
    合。自訴人猶執前詞，指摘原判決不當，為無理由，應予駁
    回，並不經言詞辯論為之。又本件自訴程序既已違背上開法
    律程序，自訴即屬不合法，本院毋庸在第二審程序令其補正
    委任律師為代理人，附此敘明。
據上論斷，應依刑事訴訟法第368條、第372 條，判決如主文。
中　　華　　民　　國　　109 　年　　6 　　月　　30　　日
                  刑事第十九庭審判長法  官  曾淑華
                                    法  官  陳文貴
                                    法  官  王美玲
以上正本證明與原本無異。
如不服本判決，應於收受送達後20日內向本院提出上訴書狀，其
未敘述上訴之理由者並得於提起上訴後20日內向本院補提理由書
（均須按他造當事人之人數附繕本）「切勿逕送上級法院」。
                                    書記官  李逸翔
中　　華　　民　　國　　109 　年　　6 　　月　　30　　日